臺灣彰化地方法院民事判決
110年度簡上字第144號
上  訴  人  台新國際商業銀行股份有限公司

法定代理人  尚瑞強  
訴訟代理人  陳怡安  
被上訴人    陳忠孝  

            陳鳳蘭  
            陳玉琴  
上二人共同
訴訟代理人  施廷勳律師
追加被告    陳秋蓉  
            陳嘉吟  
            陳依萓  
            陳俐妏  
參  加  人  新光行銷股份有限公司

法定代理人  李明新  
訴訟代理人  劉俊杰  
上列當事人間請求撤銷遺產分割登記等事件，上訴人對於民國11
0年10月15日本院員林簡易庭110年度員簡字第207號第一審判決
提起上訴，本院不經言詞辯論，判決如下：
    主      文
原判決廢棄，發回本院員林簡易庭。
    事實及理由
一、按訴之變更或追加，於通常訴訟第二審程序，非經他造同意
    ，不得為之。但該訴訟標的對於數人必須合一確定時，追加
    其原非當事人之人為當事人者，不在此限。民事訴訟法第44
    6條第1項、第255條第1項第5款定有明文，此依同法第436條
    之1第3項準用於簡易程序第二審。本件撤銷遺產分割登記等
    事件對被繼承人陳楊玉霞之全體繼承人必須合一確定，性質
    上屬固有必要共同訴訟。查陳楊玉霞之繼承人陳忠銘死亡後
    ，追加被告為陳忠銘之繼承人，上訴人請求追加為被告，合
    於前開規定，應予准許。
二、上訴人主張：上訴人為被上訴人陳忠孝之債權人，陳忠孝於
    民國94年間即逾期繳款，上訴人已取得本院109年度司促字
    第10977號支付命令暨確定證明書。陳忠孝之母陳楊玉霞於1
    06年3月7日死亡，繼承人為被上訴人及陳忠銘（107年10月1
    6日死亡），均未拋棄繼承。陳楊玉霞遺有坐落彰化縣○○鎮○
    ○段00地號土地及同段116建號建物等不動產（下稱系爭不動
    產）。詎陳忠孝為規避上訴人追索債務，竟與陳鳳蘭、陳玉
    琴、陳忠銘協議分割由陳鳳蘭取得系爭不動產，辦理繼承登
    記為陳鳳蘭所有，其等所為之債權行為、物權行為有害及上
    訴人債權，爰依民法第244條第1、4項之規定訴請撤銷，並
    請求陳鳳蘭塗銷分割繼承登記。而本件上訴人依本院110年
    度補字第251號民事案件通知補正陳楊玉霞之繼承人為被告
    （含陳忠銘），分案後原審禁止律師及上訴人員工以外之人
    代理時，一併請委外人員通知上訴人閱卷。上訴人於閱卷後
    始知陳忠銘已死亡，故於110年10月13日具狀撤回對其之起
    訴，並聲請調查其繼承人為何人，原審認此為無從補正事項
    ，未命上訴人調取陳忠銘之繼承系統表等，逕予駁回上訴人
    於原審之訴。然陳忠銘並非上訴人之債務人，上訴人於起訴
    時無從得知其存歿，復信賴遺產分割登記資料而列陳忠銘為
    被告，查知陳忠銘死亡時亦亟欲補正上開欠缺事項，此應非
    屬不得補正事項，原判決欠妥，為此提起上訴，並追加陳忠
    銘之繼承人陳秋蓉、陳俐妏、陳嘉吟、陳依萱為被告，同意
    由第二審法院審判等語。並聲明： ㈠原判決廢棄。㈡被上訴
    人及追加被告就被繼承人陳楊玉霞所遺之系爭不動產所為之
    遺產分割協議意思表示債權行為及分割繼承登記物權行為應
    予撤銷。㈢被上訴人陳鳳蘭應將被繼承人陳楊玉霞所遺系爭
    不動產原因發生日期106年3月07日、登記日期106年7月17日
    之分割繼承登記塗銷。
三、被上訴人陳鳳蘭、陳玉琴答辯：上訴人對陳忠孝之債權發生
    於000年間，上訴人主張陳忠孝之無償行為係發生於000年間
    ，斯時上訴人對其並無債權，自無權主張民法第244條規定
    撤銷權。系爭不動產原為被上訴人之父即被繼承人陳楊玉霞
    配偶買受，直接登記為其長子陳忠孝所有，95年8月間因陳
    忠孝積欠債務經債權人聲請法院強制執行，由他人拍定取得
    所有權，後經被上訴人陳鳳蘭出資購買，陳鳳蘭為系爭不動
    產真正所有權人，被繼承人陳楊玉霞僅係被借名登記之人。
    陳鳳蘭106年7月17日取得系爭不動產所有權之「登記原因」
    為「分割繼承」，然「真正原因」乃陳鳳蘭本於「借名登記
    物返還請求權」，自全體繼承人回復所有權登記。因本件存
    有甚大爭議，被上訴人陳鳳蘭、陳玉琴考量身為被告之審級
    利益，若認一審訴訟程序有重大瑕疵者，請發回原法院審理
    後裁判，以免被告無從救濟等語。
四、被上訴人陳忠孝及追加被告未作何聲明或陳述。
五、按第一審之訴訟程序有重大之瑕疵者，第二審法院得廢棄原
    判決，而將該事件發回原法院。但以因維持審級制度認為必
    要時為限。前項情形，應予當事人陳述意見之機會，如兩造
    同意願由第二審法院就該事件為裁判者，應自為判決。民事
    訴訟法第451條第1、2項定有明文。
六、經查，本件撤銷遺產分割登記等事件性質上屬固有必要共同
    訴訟，上訴人於原審起訴時應以被繼承人陳楊玉霞之全體繼
    承人為被告始為當事人適格，其中陳楊玉霞之繼承人陳忠銘
    於起訴前已於107年10月16日死亡，除陳忠銘之配偶林月圓
    拋棄繼承（本院107年度司繼字第1617號），追加被告為其
    繼承人，有上訴人所提陳忠銘之繼承系統表、戶籍謄本可稽
    ，並經本院職權調閱上開拋棄繼承案件卷宗參酌。而上訴人
    於原審於110年10月13日具狀陳明因陳忠銘於起訴前死亡，
    故撤回對其之起訴，並聲請發函命上訴人調閱陳忠銘之繼承
    系統表，用以確認被告為何人（見原審卷第89頁）。則陳忠
    銘於起訴前死亡，上訴人之訴固有當事人不適格之情形，然
    此非屬不得補正，原審應使上訴人有補正陳忠銘之繼承人為
    被告之機會。惟原審未予上訴人補正之機會，逕以當事人不
    適格為由，判決駁回上訴人之起訴，其訴訟程序有重大瑕疵
    。又上訴人於本院聲明追加被告，涉及當事人之審級利益重
    大，上訴人雖表示同意願由第二審法院裁判，然經本院通知
    被上訴人及追加被告表示意見，被上訴人陳鳳蘭、陳玉琴表
    示若認一審訴訟程序有重大瑕疵者，請發回原法院審理後裁
    判，以免無法救濟；被上訴人陳忠孝及追加被告亦未表示同
    意由第二審法院裁判。本院審酌當事人之審級利益，認為本
    件不適由為第二審之本院自為判決。上訴意旨指摘原判決不
    當，求予廢棄，非無理由，爰將原判決廢棄發回原審法院更
    為審理，以維兩造審級之利益。
七、據上論結，本件上訴為有理由，依民事訴訟法第436條之1第
     3項、第451條第1項、第453條，判決如主文。
中　　華　　民　　國　　111 　年　　5 　　月　　2 　　日
                民事第三庭    　審判長法　官　洪榮謙
                                      法  官  洪堯讚 
                                      法  官  羅秀緞
以上正本係照原本作成。
不得上訴。
中　　華　　民　　國　　111 　年　　5 　　月　　2 　　日
                                書記官　蔡忻彤